ACORDAO-COMPLETO-2557432

ACÓRDÃO 7977/2022 ATA 40/2022 - PRIMEIRA CÂMARA

VISTOS, relatados e discutidos estes autos em que, na presente fase, se examina recurso de reconsideração interposto por Francisco Julian Cantidio da Silva contra o Acórdão 12537/2020-TCU-Primeira Câmara, que julgou irregulares as contas dos responsáveis em face de irregularidades na comprovação de despesas realizadas com recursos do Convênio 253/2008.
ACORDAM os Ministros do Tribunal de Contas da União, reunidos em sessão da 1ª Câmara, ao acolher as razões do Relator, com fundamento nos arts. 32, inciso I, e 33 da Lei 8.443/1992, em:
9.1. conhecer do expediente encaminhado por Francisco Julian Cantidio da Silva como recurso de reconsideração para, no mérito, negar-lhe provimento;
9.2. encaminhar cópia desta deliberação ao recorrente e à Procuradoria da República no Amapá, com a informação de que o inteiro teor do relatório e do voto que o fundamentam está disponível no endereço eletrônico www.tcu.gov.br/acordaos.

Recurso de reconsideração interposto contra decisão julgou irregulares as contas dos responsáveis, com imputação de débito e multa, em tomada de contas especial instaurada pelo extinto Ministério do Desenvolvimento Social e Agrário em desfavor da Associação Comunitária do Estado do Amapá  Aceap em razão da impugnação total das despesas realizadas com recursos de convênio.

Primeira Câmara

Associação Comunitária do Estado do Amapá - Aceap

3. Recorrente: Francisco Julian Cantidio da Silva (XXX.761.692-XX);
3.1. Outros Responsáveis: Associação Comunitária do Estado do Amapá - Aceap (34.943.506/0001-56); Elizete Pereira Cutrim (XXX.610.962-XX); Macdovel Junior Campos Alves (XXX.199.662-XX); Marcela Dias Gomes (XXX.948.032-XX); Marina Pantoja dos Santos (XXX.520.742-XX)

13.1. Ministros presentes: Walton Alencar Rodrigues (Presidente), Benjamin Zymler, Vital do Rêgo e Jorge Oliveira (Relator).
13.2. Ministro-Substituto presente: Weder de Oliveira.

JORGE OLIVEIRA

Ministro Vital do Rêgo

Inicio pela transcrição da instrução de mérito elaborada no âmbito da Secretaria de Recursos - Serur, que contou com a anuência da instância supervisora da unidade técnica (peças 124/125) :
"INTRODUÇÃO
1.	Trata-se de recurso de reconsideração interposto por Francisco Julian Cantidio da Silva (peça 98) contra o Acórdão 12537/2020-TCU-Primeira Câmara (peça 74) , da relatoria do ministro Aroldo Cedraz.
1.1.	A deliberação recorrida apresenta o seguinte teor: 
9.1 julgar irregulares as contas dos responsáveis: Associação Comunitária do Estado do Amapá - Aceap (CNPJ 34.943.506/0001-56) ; Marina Pantoja dos Santos (CPF 093.520.742¿20) , Marcela Dias Gomes (CPF XXX.948.032-XX) ; Macdovel Junior Campos Alves (XXX.199.662-XX) , Francisco Julian Cantidio da Silva (CPF XXX.761.692-XX) e Elizete Pereira Cutrim (CPF XXX.610.962-XX) , com fundamento nos arts. 1º, inciso I, 16, inciso III, alíneas 'c' e 'd', da Lei 8.443/1992, c/c os arts. 1º, inciso I, 209, incisos III e IV, do Regimento Interno do TCU;
9.2. condenar solidariamente os responsáveis identificados no subitem anterior, com fundamento no art. 19, caput, da Lei 8.443/1992, c/c o art. 210 do Regimento Interno do TCU, ao pagamento das quantias a seguir especificadas, com a fixação do prazo de 15 (quinze) dias, a contar das notificações, para comprovarem, perante o Tribunal (art. 23, inciso III, alínea 'a', da Lei 8.443/1992, c/c o art. 214, inciso III, alínea 'a', do Regimento Interno) , o recolhimento das dívidas aos cofres do Tesouro Nacional, atualizadas monetariamente e acrescidas dos juros de mora, calculados a partir das datas discriminadas, até a data dos recolhimentos, na forma prevista na legislação em vigor, abatendo-se, na oportunidade, os valores eventualmente já ressarcidos:
9.2.1. Marina Pantoja dos Santos (CPF 093.520.742¿20) , Marcela Dias Gomes (CPF XXX.948.032-XX) e Associação Comunitária do Estado do Amapá - ACEAP (CNPJ 34.943.506/0001-56) :
Débito
	Valor (R$) 
	Data

	3.000,00
	06/02/2009

	3.000,00
	10/02/2009

	157.500,00
	10/02/2009

	8.500,00
	05/03/2009

	3.200,00
	05/03/2009

	3.000,00
	27/03/2009

	3.000,00
	27/03/2009

	3.000,00
	27/03/2009

	3.000,00
	27/03/2009

	3.000,00
	27/03/2009

	3.000,00
	27/03/2009

	3.000,00
	27/03/2009

	3.000,00
	27/03/2009

	3.000,00
	27/03/2009

	3.000,00
	27/03/2009

	45.045,00
	07/04/2009

	2.500,00
	04/06/2009

	3.000,00
	04/06/2009

	2.500,00
	03/07/2009

	3.000,00
	03/07/2009

	2.500,00
	06/08/2009

	3.000,00
	06/08/2009

	3.000,00
	04/09/2009

	2.500,00
	04/09/2009

	3.000,00
	07/10/2009

	2.500,00
	07/10/2009

	3.000,00
	07/10/2009

	4.000,00
	07/10/2009

	2.000,00
	21/10/2009

	3.000,00
	06/11/2009

	2.500,00
	06/11/2009

	2.500,00
	03/12/2009

	3.000,00
	03/12/2009

Crédito
	Valor (R$) 
	Data

	8.230,00
	27/01/2009

	715,31
	07/07/2014

9.2.2. Marina Pantoja dos Santos (CPF 093.520.742¿20) ; Marcela Dias Gomes (CPF XXX.948.032-XX) ; Associação Comunitária do Estado do Amapá - ACEAP 34.943.506/0001-56) ; e Macdovel Junior Campos Alves (CPF XXX.199.662-XX) :
	Valor (R$) 
	Data

	3.000,00
	06/02/2009

	3.000,00
	06/02/2009

	34.250,00
	03/03/2009

9.2.3. Marina Pantoja dos Santos (CPF 093.520.742¿20) ; Marcela Dias Gomes (CPF XXX.948.032-XX) ; Associação Comunitária do Estado do Amapá - ACEAP (CNPJ 34.943.506/0001-56) ; e Francisco Julian Cantidio da Silva (CPF XXX.761.692-XX) :
	Valor (R$) 
	Data

	3.000,00
	06/02/2009

	3.000,00
	06/02/2009

9.2.4. Marina Pantoja dos Santos (CPF 093.520.742¿20) ; Marcela Dias Gomes (CPF XXX.948.032-XX) ; Associação Comunitária do Estado do Amapá - ACEAP (CNPJ 34.943.506/0001-56) ; e Elizete Pereira Cutrim (CPF XXX.610.962-XX) :
	Valor (R$) 
	Data

	2.500,00
	17/03/2009

	3.000,00
	17/03/2009

	2.500,00
	17/03/2009

	3.000,00
	17/03/2009

	45.735,00
	17/03/2009

	2.500,00
	28/04/2009

	3.000,00
	28/04/2009

	2.500,00
	08/05/2009

	3.000,00
	08/05/2009

9.3. aplicar, individualmente, aos responsáveis a multa prevista no art. 57 da Lei 8.443/1992 c/c o art. 267 do Regimento Interno do TCU, no seguintes valores: Associação Comunitária do Estado do Amapá - Aceap (CNPJ 34.943.506/0001-56) , R$ 20.000,00 (vinte mil reais) ; Marina Pantoja dos Santos (CPF 093.520.742¿20) , R$ 40.000,00 (quarenta mil reais) ; Marcela Dias Gomes (CPF XXX.948.032-XX0) , R$ 20.000,00, vinte mil reais; Macdovel Junior Campos Alves (CPF XXX.199.662-XX) , R$ 2.000 (dois mil reais) ; Elizete Pereira Cutrim (CPF XXX.610.962-XX) , R$ 3.000 (três mil reais) , fixando-lhes o prazo de quinze dias, a contar da notificação, para que comprovem, perante o Tribunal (art. 214, inciso III, alínea 'a', do Regimento Interno do TCU) , o recolhimento da dívida aos cofres do Tesouro Nacional, atualizada monetariamente desde a data do acórdão até a do efetivo recolhimento, se pagas após o vencimento, na forma da legislação em vigor;
9.4. autorizar, desde logo, a cobrança judicial das dívidas, caso não atendida a notificação, na forma do disposto no art. 28, inciso II, da Lei 8.443/1992;
9.5. autorizar, desde logo, caso solicitado e o processo não tenha sido remetido para cobrança judicial, o pagamento das dívidas em até 36 (trinta e seis) parcelas mensais e consecutivas, nos termos do art. 26 da Lei 8.443/1992, c/c o art. 217 do Regimento Interno/TCU, fixando-se o vencimento da primeira parcela em 15 (quinze) dias, a contar do recebimento da notificação, e o das demais a cada mês, devendo incidir sobre cada valor mensal os correspondentes acréscimos legais, na forma prevista na legislação em vigor, sem prejuízo de alertar o responsável de que a falta de comprovação do recolhimento de qualquer parcela implicará o vencimento antecipado do saldo devedor; e 
9.6.dar ciência desta deliberação à Procuradoria da República no Amapá, nos termos do § 3º do art. 16 da Lei 8.443/1992, e aos responsáveis.
HISTÓRICO
2.	Trata-se de tomada de contas especial instaurada pela Secretaria Executiva do extinto Ministério do Desenvolvimento Social e Agrário em desfavor da Associação Comunitária do Estado do Amapá - Aceap e da Sra. Marina Pantoja dos Santos, ex-presidente, em razão da impugnação total das despesas realizadas com recursos do Convênio 253/2008 (Siconv 700615) , firmado entre o aludido ministério e a Aceap, tendo por objeto 'o apoio à agricultura urbana e periurbana por meio da implantação de hortas comunitárias, canteiros de ervas medicinais e essências, viveiros de mudas frutíferas e nativas e criação de pequenos animais, visando à promoção da inclusão produtiva de famílias em situação de vulnerabilidade social no Município de Macapá/AP, a fim de gerar renda e garantir a segurança alimentar nutricional dá população, para a melhoria da qualidade de vida e diminuição das desigualdades sociais'. 
2.1.	Para sua execução, foram previstos R$ 408.230,00, cabendo ao concedente o valor de R$ 400.000,00 e à convenente a contrapartida de R$ 8.230,00. Os recursos federais foram repassados em parcela única, mediante a ordem bancária 2008OB901469, no valor de R$ 400.000,00, emitida em 29/12/2008 (peça 2, p. 132-134) . O ajuste vigeu de 29/12/2008 a 30/11/2009. 
2.2.	 No âmbito deste Tribunal, promoveu-se a citação, dentre outros, do ora recorrente, por ter sido beneficiário de saques em espécie de recursos da conta bancária específica do convênio. 
2.3.	Suas alegações de defesa, à peça 51, foram rejeitadas por este Tribunal, redundando na sua condenação em débito. Deixou-se de aplicar multa o ora recorrente, 'tendo em vista a pequena materialidade do dano a ele atribuído' (voto, peça 74, p. 3, item 17) .
ADMISSIBILIDADE
3.	O exame preliminar de admissibilidade à peça 112 concluiu por conhecer do recurso, suspendendo-se o efeito dos itens 9.1, 9.2, 9.2.3 e 9.4 da decisão recorrida, entendimento acolhido pelo relator ad quem no despacho à peça 115. 
MÉRITO
4. 	Inobservância do contraditório
4.1.  	O recorrente alega que no relatório que acompanha a decisão recorrida consta a informação de que ele não teria se manifestado no processo; entretanto, foram juntadas aos autos as alegações de defesa à peça 51 (conforme anexo - peça 98, pp. 4-5) , em que foram feitos os seguintes esclarecimentos: 	
	a) os cheques recebidos referem-se a serviços prestados à época do convênio para o desempenho de atividades auxiliares ao desenvolvimento do projeto; 
	b) os valores referentes aos cheques sacados faziam parte do cronograma de execução de projeto;
	c) os valores correspondem a uma fração irrisória do projeto e que são referentes aos valores dos serviços efetivamente prestados à época; 
	d) ao realizar os saques em nenhum momento houve o dolo, ou conduta lesiva ao erário público, uma vez que estava fazendo o recebimento dos serviços prestados.
	e) caso as alegações não sejam acolhidas, solicita-se o parcelamento em 36 vezes do valor efetivamente devido, constantes no meu CPF de número XXX.761.692-XX, nos termos do art. 217 do Regimento Interno do TCU.
	Análise
4.2.	É verdade que no relatório que acompanha a decisão recorrida afirmou-se que o ora recorrente não teria apresentado defesa e por isso deveria ser declarado revel (relatório, peça 75, pp. 11-12) . Entretanto, no voto condutor da decisão, corrigiu-se a falha, registrando-se que, 'com relação ao Sr. Francisco Julian Cantídio da Silva, a unidade técnica equivocou-se ao apontar sua revelia, pois ele apresentou defesa à peça 51, cujos elementos serão analisados a seguir' (voto, peça 74, p. 2, item 10) . 
4.3.	Quanto ao mais, as alegações recursais são as mesmas apresentadas nas alegações de defesa e rejeitadas no voto condutor da decisão recorrida, onde se consignou (peça 74, pp. 2-3) :
'16. O Sr. Francisco Julian Cantídio da Silva, por sua vez, alegou que os cheques recebidos referem-se a serviços prestados à época do convênio para o desempenho de atividades auxiliares ao desenvolvimento do projeto e que os valores referentes aos cheques sacados faziam parte do cronograma de execução de projeto. Afirma tratar-se de fração irrisória do projeto. Alega ainda que, ao realizar os saques, em nenhum momento houve dolo, ou conduta lesiva ao erário público, uma vez que estava fazendo o recebimento dos serviços prestados. Ao concluir, solicita o acolhimento dos seus argumentos, e caso não atendido, que seja autorizado o parcelamento do débito. 
17. Ao responsável foi imputado o débito referente ao saque dos cheques 850024 e 850025, no valor de R$ 3.000, cada. Em que pese afirmar que recebeu os valores a título de contraprestação de serviços, o responsável não trouxe aos autos sequer a descrição detalhada sobre as ações executadas ou qualquer elemento de prova capaz de afastar o débito a ele imputado solidariamente, razão pela qual não é possível acolher os seus argumentos. Deixo, contudo, em pontual discordância com a unidade técnica, de propor aplicação de multa proporcional ao débito em relação ao Sr. Francisco Julian Cantídio da Silva, tendo em vista a pequena materialidade do dano a ele atribuído.' 
4.4.	Ante o exposto, deve-se rejeitar a alegação de prejuízo ao contraditório. 
4.5.	Por fim, registre-se que o pedido de parcelamento da dívida já foi acolhido por meio do item 9.5 da decisão recorrida, nos limites permitidos nos normativos vigentes. 
ANÁLISE DA PRESCRIÇÃO
5.	No exame da prescrição, esta Serur tem adotado os entendimentos detalhados na peça 121, em que estão desenvolvidas as seguintes premissas utilizadas no presente exame:
a) ¿ao julgar o RE 636.886, o STF conferiu nova interpretação ao art. 37, § 5º, da Constituição Federal, fixando a tese de que 'é prescritível a pretensão de ressarcimento ao erário fundada em decisão de Tribunal de Contas'; 
b) ¿as pretensões punitiva e de ressarcimento devem observar o mesmo regime na atividade de controle externo, dado o objetivo comum da prescrição, de fixar prazo para o Tribunal de Contas agir, para caracterizar o ilícito, identificar seu autor, dimensionar as consequências da conduta e impor as consequências legais, independentemente de tais consequências terem natureza punitiva ou ressarcitória.
Análise da prescrição segundo os critérios do Acórdão 1441/2016-TCU-Plenário: 
5.1.	No que se refere à pretensão punitiva, o TCU tem tradicionalmente aplicado os critérios definidos no Acórdão 1441/2016-TCU-Plenário, que, em incidente de uniformização de jurisprudência, orientou-se pela aplicação do prazo de prescrição decenal previsto no artigo 205 do Código Civil, contado a partir da data da ocorrência do fato e interrompido pelo ato que ordenar a citação, a audiência ou a oitiva da parte. 
5.2.	Aplicando essas balizas ao caso em exame, tem-se as irregularidades se estenderam de 6/2/2009 a 3/12/2009, e o ato que ordenou a citação é de 19/12/2018 (peça 26) .
5.3.	Assim, conclui-se não ter ocorrido a prescrição segundo os critérios do Acórdão 1441/2016-TCU-Plenário. 
Análise da prescrição pelo regime da Lei 9.873/1999  
5.4.	No regime da Lei 9.873/1999, a prescrição se interrompe 'por qualquer ato inequívoco, que importe apuração do fato' (art. 2º, II) . 
5.5.	Conforme consignado no voto condutor da decisão recorrida, o ajuste vigeu 29/12/2008 a 30/11/2009 e a prestação de contas foi encaminhada em 8/1/2010 (voto, peça 74, p. 1, itens 3-4) .
5.6.	Em 5/3/2012, a Aceap foi notificada para apresentar informações e documentos complementares à prestação de contas (peça 2, p. 148-150) .
5.7.	Em 5/8/2013, a Aceap foi notificada para apresentar informações e documentos complementares à prestação de contas (peça 2, p. 166-168) .
5.8.	Em 20/3/2014 foi elaborado relatório de visita in loco para verificar a execução física do convênio (peça 2, p. 182-198; peça 3, p. 1-14) .
5.9.	Em 7/8/2014 foi emitido o Parecer Técnico n. 40/2014-CGAUP/DEISP/SESAN/MDS, em que se concluiu pela reprovação total da prestação de contas (peça 3, p. 48-114) .
5.10.	Em 4/5/2015 foi emitida a Nota Técnica n. 036/2015/COPC/CGEOF/SESAN/MDS, concluindo-se pela devolução dos recursos transferidos (peça 3, p. 116-122) .
5.11.	Em 1º/11/2016 foi emitido o relatório de tomada de contas especial (peça 3, p. 166-182) .
5.12.	Em 18/5/2017 foi emitido o relatório de auditoria (peça 4, p. 8-12) .
5.13.	A tomada de contas especial foi encaminhada ao TCU em 6/6/2017 (peça 4, p. 23-24) 
5.14.	Nos termos do artigo 2º, inciso I, da Lei 9.873/1999, a prescrição também é interrompida 'pela notificação ou citação do indiciado ou acusado, inclusive por meio de edital', sendo que a citação dos responsáveis no caso vertente ocorreu em 2019 (cf. AR às peças 46-48, 52-53 e 59) .
5.15.	A prescrição também se interrompe 'pela decisão condenatória recorrível' (artigo 2º, III, da Lei 9.873/1999) , o que no caso vertente se deu em 17/11/2020, data da sessão em que foi proferido o acórdão condenatório (peça 73) . 
5.16. 	Assim, conclui-se não ter ocorrido a prescrição pelo regime da Lei 9.873/1999.
PROPOSTA DE ENCAMINHAMENTO
6.	Ante o exposto, submete-se o assunto à consideração superior, propondo-se, com fundamento nos artigos 32, inciso I, e 33 da Lei 8.443/1992:
	a)  conhecer do recurso interposto e, no mérito, negar-lhe provimento;
	b) dar ciência da decisão ao recorrente e demais interessados."
2.	O Ministério Público junto ao TCU - MPTCU, neste processo representado por sua Procuradora-Geral Cristina Machado da Costa e Silva, exarou parecer à peça 124, nos seguintes termos:
"Trata-se de recurso de reconsideração interposto pelo Senhor Francisco Julian Cantídio da Silva contra o Acórdão n.º 12.537/2020-TCU-1.ª Câmara, relatado pelo Ministro Vital do Rêgo, por meio do qual o Tribunal julgou irregulares suas contas, e, junto com outros três responsáveis, condenou-o ao pagamento solidário da importância de R$ 6.000,00 (data de 6/2/2009; item 9.2.3 do Acórdão) , sem aplicação da multa do art. 57 da Lei n.º 8.443/1992, tendo em vista a pequena materialidade do dano atribuído ao recorrente.
2.	A tomada de contas especial foi instaurada pela Secretaria Executiva do extinto Ministério do Desenvolvimento Social e Agrário em desfavor da Associação Comunitária do Estado do Amapá - Aceap e da Senhora Marina Pantoja dos Santos, ex-presidente da entidade, em razão da impugnação total das despesas realizadas com recursos do Convênio nº 253/2008, firmado entre o órgão ministerial e a Aceap, tendo por objeto 'o apoio à agricultura urbana e periurbana por meio da implantação de hortas comunitárias, canteiros de ervas medicinais e essências, viveiros de mudas frutíferas e nativas e criação de pequenos animais, visando à promoção da inclusão produtiva de famílias em situação de vulnerabilidade social no Município de Macapá/AP, a fim de gerar renda e garantir a segurança alimentar nutricional da população, para a melhoria da qualidade de vida e diminuição das desigualdades sociais'.
3.	Para a execução do convênio, foram previstos R$ 408.230,00, sendo R$ 400.000,00 à conta do concedente e R$ 8.230,00 de contrapartida da convenente. O ajuste vigeu de 29/12/2008 a 30/11/2009. A União repassou a totalidade de sua parte no acordo em parcela única.
4.	Na análise do apelo (peça 122) , a Serur afastou, a nosso ver corretamente, a alegação do Senhor Francisco Julian Cantídio da Silva de que no relatório que acompanhou a decisão recorrida constou a informação de que ele não teria se manifestado no processo, quando, ao contrário, haviam sido juntadas aos autos as alegações de defesa do responsável à peça 51, com esclarecimentos sobre a irregularidade que lhe foi imputada na fase a quo da TCE, que consistiu em efetuar saques em espécie de recursos da conta bancária específica do convênio mediante dois cheques.
5.	Na instrução, a Serur evidenciou que o equívoco observado no conteúdo do Relatório foi corrigido no Voto da decisão combatida, de sorte que, nele próprio, foram analisados e rejeitados os argumentos de defesa do recorrente, por sinal idênticos aos trazidos nas razões recursais, concluindo o Voto que o responsável não trouxe aos autos a descrição detalhada sobre as ações executadas ou qualquer elemento de prova capaz de afastar o débito a ele imputado solidariamente, razão pela qual o colegiado, seguindo proposta do Relator, não acolheu os seus argumentos (peça 74, parágrafos 16-17) .
6.	Nos termos da jurisprudência do TCU, considera-se fundamentada a deliberação do Tribunal em que as questões suscitadas foram enfrentadas em algum dos elementos que a compõem, seja no relatório, que inclui as manifestações da unidade técnica e do Ministério Público, ou no voto do relator (ver Acórdão 303/2017-TCU-Plenário, Rel. Min. Bruno Dantas) .
7.	Portanto, no mérito, manifestamos nossa concordância com a proposta da Serur de conhecer e negar provimento ao recurso interposto pelo Senhor Francisco Julian Cantídio da Silva.
8.	Em relação à análise da prescrição, a despeito de a matéria não ter sido alegada pelo recorrente, a Serur demonstrou, a partir de parâmetros extraídos dos autos, que ela não teria ocorrido em concreto conforme os prazos decenal do Acórdão 1441/2016-TCU-Plenário e quinquenal da Lei n.º 9.873/1999. Abaixo, apresentamos nossas considerações sobre o tema, sem que alterem o mérito já discutido.
9.	Temos defendido, em diversos pareceres, que seja adotado o regime previsto na Lei n.º 9.873/1999 como solução adequada para regular a prescrição para a atuação do Tribunal, até que sobrevenha norma específica, tanto por observar os parâmetros que preponderam no conjunto de normas do direito público, como por ser, também, a norma que já vem sendo utilizada pelo STF para reger a limitação temporal ao poder sancionador do TCU. Outrossim, entendemos que deva ser aplicado o mesmo marco normativo para as pretensões punitiva e de ressarcimento do dano ao erário.
10.	No que concerne ao termo inicial do prazo, compreendemos serem aplicáveis às TCE's em curso as premissas fixadas recentemente no julgamento da Ação Direta de Inconstitucionalidade n.º 5.509 pelo Supremo Tribunal Federal (Relator Ministro Edson Fachin) , cujo acórdão transitou em julgado em 7/3/2022. Referida ação, ajuizada pelo Procurador-Geral da República, argumentou que seriam inconstitucionais artigos da Constituição do Estado do Ceará e da Lei n.º 12.160/1993, do mesmo Estado, que estabeleceram a observância, pelos Tribunais de Contas dos Municípios e do Estado do Ceará, dos institutos da prescrição e da decadência no exercício de suas competências.
11.	Conforme o Voto do Relator, foram definidos três critérios de escolha do termo inicial para a fluência do prazo prescricional, a saber:
a) Em caso de omissão na prestação de contas, o dano a ser apurado por sua ausência terá o lapso prescricional iniciado na data em que as contas deveriam ter sido entregues.
b) Em caso de identificação de irregularidades em procedimento prévio à instauração da tomada de contas, a fluência do prazo prescricional ocorrerá após a competente comunicação para o órgão de controle interno ou para o Tribunal de Contas.
c) Em caso em que o Tribunal, por iniciativa própria, realiza auditorias ou inspeções, bem como em que a ele são diretamente levadas as informações necessárias para a instauração de tomada de contas especial, o prazo prescricional deverá ser contado a partir da data do conhecimento da irregularidade.
12.	A presente TCE se amolda à situação b) acima. Nesse sentido, consideramos que o termo inicial de contagem do prazo prescricional deve ser a data em que a autoridade competente do Ministério do Desenvolvimento Social e Agrário encaminhou o processo de TCE à Secretaria Federal de Controle Interno, no caso, 1/11/2016 (peça 4, pp. 2-4) .
13.	Sob esses fundamentos, houve a interrupção da prescrição nas seguintes datas, considerando as causas previstas nos incisos I a III do art. 2.º da Lei n.º 9.873/1999:
- Em 18/5/2017, data do Relatório de Auditoria do Ministério da Transparência, Fiscalização e Controladoria-Geral da União (peça 4, pp. 8-12) .
- Em 21/6/2017, data de autuação do presente processo no TCU.
- Em 19/12/2018, data da instrução preliminar da Secex-TCE (peças 24-26) .
- Em 23/4/2019, data da ciência pelo recorrente do ofício citatório do TCU (peça 64) .
- Em 9/7/2020, data do pronunciamento de mérito da Secex-TCE (peças 69-71) .
- Em 17/11/2020, data da Sessão em que prolatado o Acórdão n.º 12.537/2020-TCU-1.ª Câmara (peça 73) .
14.	Pelo retrospecto acima, verifica-se que não restou caracterizado na presente TCE o decurso do prazo prescricional de cinco anos previsto no art. 1.º, caput, da Lei n.º 9.873/1999, ou do prazo de três anos da prescrição intercorrente do art. 1.º, § 1.º, da mesma Lei.
15.	Observe-se que, em sede recursal, é possível se adotar novo critério jurisprudencial para exame da prescrição (no presente caso, o regime da Lei n.º 9.873/1999 e as premissas da ADI n.º 5.509, em contraposição aos critérios do Acórdão 1441/2016-TCU-Plenário do julgamento originário, conforme o parágrafo 29 do Voto da peça 74) . O recurso de reconsideração possui efeito devolutivo amplo, e, sendo a prescrição matéria de ordem pública, pode ser arguida em qualquer tempo e grau de jurisdição, inclusive ser reconhecida de ofício pelo julgador, mesmo que sob renovado fundamento em relação à decisão a quo. Deve-se observar apenas a proibição de reformatio in pejus, sendo inaplicável o novo entendimento se dele resultarem efeitos práticos mais gravosos ao recorrente.
16.	Considerando que o Senhor Francisco Julian Cantídio da Silva não trouxe no recurso interposto argumentos, provas ou elementos capazes de suprimir a irregularidade que justificou sua condenação, não há razões para acolhimento do seu apelo, tampouco constatou-se a prejudicial de mérito da prescrição no caso em apreço.
17.	Pelo exposto, esta representante do Ministério Público de Contas manifesta-se de acordo com a proposta de encaminhamento ofertada pela Secretaria de Recursos às peças 122 e 123."
	É o relatório.

não há

RECURSO DE RECONSIDERAÇÃO. TOMADA DE CONTAS ESPECIAL. CONVÊNIO. IRREGULARIDADES NA EXECUÇÃO FINANCEIRA. CONTAS IRREGULARES, DÉBITO E MULTA. CONHECIMENTO DO RECURSO. ALEGAÇÕES INSUFICIENTES PARA REFORMA DO JULGADO. NEGATIVA DE PROVIMENTO.

TOMADA DE CONTAS ESPECIAL (TCE)

Secretaria de Recursos - Serur

Cuida-se de recurso de reconsideração interposto por Francisco Julian Cantidio da Silva contra o Acórdão 12537/2020-TCU-Primeira Câmara, que julgou irregulares suas contas e de outros responsáveis em face de impropriedades na comprovação de despesas realizadas com recursos do Convênio 253/2008.
O ajuste em questão tinha por objeto "o apoio à agricultura urbana e periurbana por meio da implantação de hortas comunitárias, canteiros de ervas medicinais e essências, viveiros de mudas frutíferas e nativas e criação de pequenos animais, visando à promoção da inclusão produtiva de famílias em situação de vulnerabilidade social no Município de Macapá/AP, a fim de gerar renda e garantir a segurança alimentar nutricional da população, para a melhoria da qualidade de vida e diminuição das desigualdades sociais".
Os recursos federais foram repassados em parcela única, no valor de R$ 400.000,00, emitida em 29/12/2008. O convênio vigeu de 29/12/2008 a 30/11/2009.
A tomada de contas especial foi instaurada em decorrência da impugnação da prestação de contas. Contrariando as normas de regência, que previam a realização de pagamentos exclusivamente mediante crédito na conta bancária de titularidade dos fornecedores e prestadores de serviços, todos os cheques foram emitidos sem cruzamento e seus portadores efetuaram saques em espécie, impedindo o estabelecimento do nexo de causalidade entre as movimentações e as despesas alegadas na prestação de contas.
No âmbito do TCU, além da entidade convenente e sua ex-presidente (que haviam sido notificadas na fase interna) , foram citados outros quatro responsáveis: a ex-diretora administrativa e financeira e três beneficiários dos saques em espécie de recursos da conta bancária específica. Por meio do Acórdão 12537/2020-TCU-Primeira Câmara, todos os responsáveis ouvidos tiveram suas contas julgadas irregulares, com condenação em débito e aplicação de multa, consoante a devida individualização das condutas.
O recorrente, Francisco Julian Cantidio da Silva, foi responsabilizado na condição de beneficiário de dois cheques, no valor de R$ 3.000,00 cada, descontados em 6/2/2009. Dado o baixo valor do dano, o Tribunal deixou de lhe aplicar a multa prevista no art. 57 da Lei 8.443/1992. 
Agora, o responsável apresenta recurso de reconsideração, em que alega, essencialmente, que:
a) é equivocada a informação, constante do relatório que acompanha a decisão impugnada, de que não respondeu à citação do Tribunal;
b) os cheques recebidos, cujo valor corresponde a uma fração irrisória do projeto, referem-se a serviços prestados para o desempenho de atividades auxiliares do convênio;
c) não houve dolo ou conduta lesiva ao erário público, pois os pagamentos se referiam a serviços efetivamente prestados.
Subsidiariamente, caso as alegações não sejam acolhidas, o recorrente solicita o parcelamento em 36 vezes do valor do débito imputado.
Instruindo o feito, a Serur apontou que: (i) o equívoco observado no conteúdo do relatório foi corrigido no voto da decisão combatida, de sorte que, nele próprio, foram analisados e rejeitados os argumentos de defesa do recorrente; (ii) os argumentos recursais são idênticos aos apresentados nas alegações de defesa e devem novamente ser rejeitados; (iii) o acórdão recorrido já autorizou o parcelamento da dívida.
Embora não tenha sido suscitado pelo recorrente, a Serur examinou a prescrição das pretensões punitiva e ressarcitória. Concluiu que, seja pelo regime decenal do Código Civil ou pelo regime quinquenal da Lei 9.873/1999, não ocorreu a prescrição em relação aos fatos examinados nesta TCE. Dessa forma, propõe que o Tribunal conheça do recurso para negar-lhe provimento.
O MPTCU manifestou sua concordância com o encaminhamento proposto pela unidade técnica. Em relação à prescrição, promoveu uma análise ligeiramente diferente dos marcos iniciais e interruptivos para também concluir que "não restou caracterizado na presente TCE o decurso do prazo prescricional de cinco anos previsto no art. 1º, caput, da Lei 9.873/1999, ou do prazo de três anos da prescrição intercorrente do art. 1º, § 1º, da mesma Lei". No mérito, considerou que o recorrente não trouxe elementos capazes de suprimir a irregularidade que justificou sua condenação.
Feito o necessário histórico, passo a decidir.
Inicialmente, ratifico o conhecimento do recurso. Em que pese o recorrente tenha ingressado com "resposta ao ofício de notificação acerca do acórdão condenatório", a peça 98 pode ser conhecida como recurso de reconsideração, visto ser a espécie cabível nesta hipótese.
Examino, de início, se a prescrição, matéria de ordem pública, impacta as responsabilidades apontadas neste processo. Relembro que o tema foi objeto de recente regulamentação por esta Corte, por meio da Resolução-TCU 344, de 11 de outubro de 2022.
Nos termos do art. 4º, inciso II, o prazo prescricional, neste caso, se conta a partir da data de apresentação da prestação de contas, ocorrida em 8/1/2010 (peça 2, pág. 136) . O artigo 5º da mesma Resolução estabelece os marcos que interrompem a prescrição, entre os quais se incluem a notificação do responsável (inciso I) , os atos inequívocos de apuração (inciso II) e a decisão condenatória recorrível (inciso IV) . Amoldam-se a esses conceitos, por exemplo, os seguintes fatos registrados nos autos:
- notificação da entidade na fase interna: 5/3/2012 (peça 2, pág. 148) ;
- relatório de visita in loco: 20/3/2014 (peça 2, pág. 182) ;
- relatório de tomada de contas especial: 1/11/2016 (peça 3, pág. 166) ;
- relatório de auditoria: 18/5/2017 (peça 4, pág. 8) ;
- citação do recorrente pelo TCU: 23/4/2019 (peça 46) ;
- acórdão condenatório: 17/11/2020 (peça 73) .
Dessa forma, concluo não ter ocorrido, em relação aos atos examinados neste processo, a prescrição da pretensão ressarcitória e punitiva (art. 2º) , ainda que na modalidade intercorrente (art. 8º) .
No mérito, alinho-me aos pareceres precedentes no sentido de não terem sido apresentados argumentos, provas ou elementos capazes de suprimir a irregularidade que justificou a condenação do interessado. 
Houve efetivamente um equívoco na instrução da unidade técnica que examinou o mérito desta TCE, ao não analisar as alegações de defesa do recorrente e propor a declaração de sua revelia. Não obstante, tal falha foi identificada e corrigida pelo Relator a quo, Ministro Vital do Rêgo. Em seu voto, que conduziu a decisão impugnada, as alegações de defesa do interessado foram examinadas e afastadas, nos seguintes termos:
"Em que pese afirmar que recebeu os valores a título de contraprestação de serviços, o responsável não trouxe aos autos sequer a descrição detalhada sobre as ações executadas ou qualquer elemento de prova capaz de afastar o débito a ele imputado solidariamente, razão pela qual não é possível acolher os seus argumentos."
A peça recursal, igualmente, limita-se a alegar a aplicação dos recursos em atividades auxiliares ao desenvolvimento do projeto, sem informar quais seriam essas atividades ou quais fornecedores foram contratados, nem apresentar quaisquer comprovantes de realização das despesas.
Lembro que o entendimento majoritário desta Corte sobre a matéria é no sentido de que os saques em espécie nas contas que detêm recursos de convênio contrariam não apenas os normativos legais vigentes, mas impedem o estabelecimento de nexo de causalidade entre os valores retirados da conta e a execução do objeto pactuado, o que obsta a comprovação da regular aplicação dos recursos públicos repassados (Acórdão 997/2015-TCU-Plenário e 5.440/2015-1ª Câmara) .
A alegação de que não houve dolo ou conduta lesiva ao erário também não se mostra suficiente para socorrer o interessado. É firme o entendimento desta Corte de que a condenação em débito independe da ocorrência de conduta dolosa ou de locupletamento, bastando para tanto a constatação de conduta culposa (stricto sensu) do responsável pela irregularidade que ocasionou o dano ao erário (Acórdão 5297/2013-TCU-Primeira Câmara) . Ademais, o dano ao erário se presume ante a ausência de qualquer elemento comprobatório da boa e regular aplicação dos recursos públicos transferidos (Acórdão 5235/2022-TCU-Primeira Câmara) .
Finalmente, o pleito para parcelamento do débito em 36 parcelas mostra-se despiciendo, visto que tal autorização já está contemplado no item 9.5 da decisão recorrida.
Dessa forma, em convergência com as manifestações da unidade técnica e do Ministério Público, considero não haver razões para acolhimento do apelo, de forma que a decisão recorrida deve ser mantida em seus exatos termos.
	Ante o exposto, VOTO pela adoção da minuta de acórdão que submeto a este Colegiado.
TCU, Sala das Sessões, em 22 de novembro de 2022.
JORGE OLIVEIRA 
Relator